【裁判字號】    90,交上易,228
【裁判日期】    901231
【裁判案由】    過失致死
【裁判全文】
臺灣高等法院刑事判決                            九十年度交上易字第二二八號
    上  訴  人  臺灣基隆地方法院檢察署檢察官
    上  訴  人
    即  被  告  丁○○
    選任辯護人  黃丁風
                黃雅羚
右上訴人因被告過失致死案件，不服臺灣基隆地方法院八十八年度交訴字第三六號，
中華民國九十年四月三十日第一審判決（起訴案號：臺灣基隆地方法院檢察署八十八
年度偵字第六四九號）提起上訴，本院判決如左：
    主  文
原判決撤銷。
丁○○無罪。
    理  由
一、公訴要旨：
  (一)起訴事實：
    公訴人起訴，指上訴人即被告丁○○於民國八十七年五月二十七日下午一時三十
    分許，駕駛車號ＧＱＳ─九０七號機車，由基隆市區沿基隆市○○○路往台北縣
    汐止方向行駛，行經明德一路及崇孝街口因紅燈暫停在明德一路內側車道等待左
    轉，嗣因乙○○（業經臺灣基隆地方法院八十七年度交訴字第三０號判處有期徒
    刑二年四月，上訴本院後經判決駁回，現上訴三審法院中）駕駛車號ＦＶ—九一
    三號大貨車沿明德一路往北五堵方向行駛，行經明德一路及崇孝街口，因見被告
    駕駛機車暫停在崇孝街口等候紅燈，欲超車，遂按喇叭警示被告，被告見狀駕駛
    機車向右避讓時，本應注意右後方來車，而依當時情形又無不能注意之情事，竟
    疏於注意，而貿然駕駛機車向右避讓，適被害人周棟駕駛ＬＤＭ─七００號機車
    沿明德一路駛近，閃避不及，自後撞及被告之機車後倒地，復遭乙○○所駕駛之
    大貨車輾過，致被害人顱內出血、顱骨骨折、創傷性血氣胸及右側肋骨骨折，經
    送醫不治死亡。
  (二)起訴法條：刑法第二百七十六條第一項。
  (三)起訴證據：
    1.被告丁○○於八十七年五月二十八日檢察官偵訊時之自白。
    2.證人甲○○之證述。
    3.證人即當日前往處理事故之基隆市警察局交通隊隊員劉文聲及吳坤儒之證述。
    4.道路交通事故調查報告表。
    5.現場照片。
    6.相驗屍體證明書、驗斷書及勘驗筆錄。
    7.臺灣省車輛行車事故覆議委員會八十八年十月二十二日府覆議字第八０五七七
      號函附覆議意見書。
二、本院之判斷：
  (一)本案公訴人所引用之證據，並不足以形成有罪之心證：
    1.被告於八十七年五月二十八日檢察官偵訊時僅供稱：「我從基隆要到汐止，在
      明德一路口要左轉，我等紅燈，後來聽到後面有車按喇叭二聲，我往右靠，聽
      到有煞車聲，後來有機車撞到我的機車後方，後來我偏到右邊跌倒，被我壓到
      自己的腳」等語；證人甲○○於檢察官同日訊問時亦稱：「我確定當時是紅燈
      ，我走出店門口，隱約有看到機車在等紅燈，後來我聽到『碰』一聲，我就往
      路肩看，看到貨車後輪壓過死者頭部」等語（均見八十七年度相字第一六二號
      卷）；又稱﹕「我看到（乙○○的）車斗高了一下」（見本院八十八年交上訴
      字第四二號卷第三七頁）；當日前往處理事故之基隆市警察局交通隊隊員劉文
      聲及吳坤儒於偵查中固證稱：「丁○○即號車主說他停在內側車道等紅燈，
      準備左轉明德二路往五堵，說後方有大貨車鳴喇叭，所以他向右邊閃，閃時，
      後面一部機車撞倒他」（見偵六四九卷第三十八頁背面）、「車（被告車）
      往右邊閃時，應注意後方有無來車，但後方車輛行車速度應不能過快，並須加
      注意前方路況。」（見同上卷第三九頁反面、第四０頁），然二人亦證稱﹕「
      該內側車道未標示行車限制，但依交通安全規則，貨車要走外側車道，且該車
      道未有待轉區，故左轉機車要在內側車道待轉，等號誌變綠燈（對向車道為紅
      燈）時，左轉。該路口非二段式左轉，不須先到欲左轉的路口等待直行。（據
      你所言，應是丁○○停內側車道，大貨車以該車道行駛時，潘某未違規，係陳
      某違規？）是的。」（見同上偵卷第七一頁反面），進而稱﹕「依處理交通事
      故之判斷，潘某應無辜，因後有貨車按喇叭，不動，可能會被撞。」等語（見
      同上偵卷第七一頁反面）。則不僅被告未自白，證人甲○○、警員劉文聲、吳
      坤儒之證述，對被告亦無不利，警員甚至依處理交通事故之經驗，判斷被告無
      辜。公訴人以被告有自白，並引證人甲○○、劉文聲、吳坤儒之證述，認被告
      有過失，尚屬誤會。至於道路交通事故調查報告表、現場照片、相驗屍體證明
      書、驗斷書及勘驗筆錄及臺灣省車輛行車事故覆議委員會覆議意見書，或呈見
      現場情形，或僅確認被害人周棟確已死亡，或係交通單位之鑑定意見，或可作
      為判斷之參考，然尚不能僅以該等書證逕認被告有過失，茲析述如下。
    2.本件事故之發生，係被告丁○○於右揭時地駕駛上開機車沿基隆市○○○路北
      向南車道由基隆往汐止方向行駛，行經明德一路臨近崇孝街口前之第二道停止
      線附近，因遇紅燈而暫停於明德一路內側車道右側近雙白實線（即禁止變換車
      道線，以下簡稱雙白線）處等待左轉，適同向之乙○○駕駛前開大貨車亦沿明
      德一路之內側車道往五堵方向行駛，行經事故路口前，見車前有被告之機車停
      等，乙○○竟自後方按鳴喇叭，欲強迫被告之機車向右避讓，其大貨車並跨越
      分向限制線（下稱雙黃線）強迫超車，適被告後方有被害人周棟騎乘上開機車
      沿明德一路近雙白線處之內側車道騎近，自後撞及被告之機車後倒地，卻又遭
      再後之乙○○所駕之大貨車之後輪輾及，致被害人受有顱底骨折、右側第二至
      第六肋骨骨折、顱內出血及創傷性血氣胸等傷害，經送醫後不治死亡，有以下
      事證可據：
      (1)被告於乙○○所涉本院八十八年度交上訴字第四二號過失致死案件之警訊、
        偵查、原審訊問時及被告於本件原審及本院訊問時均自承於右揭時地騎乘上
        開機車沿基隆市○○○路由基隆往汐止方向行駛，途經明德一路崇孝街口遇
        紅燈暫停於內側車道右側近雙白線處等待左轉時，聞後方汽車按鳴喇叭二聲
        後不到一秒，復聽見機車煞車聲，隨即遭被害人所騎乘之上開機車撞及其機
        車之後方，致其人車向右方滑出並倒地，待其起身後往左後方看，發現被害
        人人車倒地等語，並有被告於本院八十八年四月二十八日就上開乙○○案件
        訊問被告時當庭所繪位置圖（見八十八年度交上訴字第四二號卷四六頁）可
        稽。
      (2)乙○○於其所涉前開過失致死案件之警訊、偵查、原審及本院訊問時供稱﹕
        其係沿明德一路由七堵往百福社區方向直行，途經明德一路近崇孝街口之內
        側車道，當時崇孝街口之燈號同時顯示紅燈及指示直行箭頭之綠燈，而在號
        誌燈下有一輛紅色機車停於路口處等待紅燈，其按鳴喇叭二次並往該機車之
        左方超車直行等語。證人即路口附近店家甲○○證稱：「我確定當時是紅燈
        ，我走出店門口，隱約有看到機車在等紅燈，後來我聽到『碰』一聲，我就
        往路肩看，看到貨車後輪壓過死者頭部」等語（見八十七年度相字第一六二
        號卷第七頁）。證人即當日前往現場處理之警員劉文聲、吳坤儒於偵查及本
        院審理時證稱：「丁○○即號車主說他停在內側車道等紅燈，準備左轉明
        德二路往五堵，說後方有大貨車鳴喇叭，所以他向右邊閃，閃時，後面一部
      機車撞倒他」等語（見偵六四九卷第三十八頁背面及本院八十九年一月十二
        日訊問筆錄）。互核相符，並有道路交通事故調查報告表一紙在卷可憑，顯
        見被告機車在本件事故前係因紅燈暫停於內側車道右側近雙白線處等待左轉
        。
      (3)又依卷附之道路交通事故調查報告表所載，該路段內側車道寬三點三公尺，
        乙○○所駕駛之大貨車車身最寬處為二百二十五公分（見本院九十年八月十
        日訊問筆錄），該路段內側車道顯較乙○○所駕駛之貨車為寬，被告所騎乘
        之機車倘非停等於內側車道上，乙○○實無須在內側車道按鳴喇叭示警？乙○○雖稱﹕其行經該路口時號誌為紅燈僅直行車可通行，而當時被告所騎乘
        之機車正停於外側車道靠雙白線附近等候左轉云云。惟被告機車苟暫停於外
        側車道，衡情乙○○實無必要於內側車道上鳴喇叭示警。足見乙○○所指被
        告係停於外側車道上待轉，伊為避免被告突然左轉，始按喇叭警示並超車云
        云，顯與事理有違，殊無可採。且對照車道寬度、乙○○貨車寬度及被告停
        等處，乙○○若能於接近路口並見被告在前方停等時，減速、謹慎行駛，當
        能無礙通過。
  (4)再依道路交通事故調查報告表及現場照片（見原審卷第五三頁、第四三頁以
        下），可知事故發生後被害人機車係向左倒置於崇孝街口前五十公尺第二道
        停止線前之內車道延伸區，車頭朝北，車尾朝南（見原審卷第四三頁照片）
        ，前、後輪軸心分別距內、外側車道間之雙白實線０點九及一公尺，後輪軸
        心距倒地之被告機車後輪軸心二點六公尺；被告機車則向右倒置於停止線前
        之外車道延伸區，車頭朝南、車尾朝北（見原審卷第四三頁照片），前輪軸
        心距號誌燈桿四點七公尺，前、後輪軸心分別距內、外側車道間之雙白實線
        一點一及一點二公尺，後輪軸心距倒地之被害人機車後輪軸心二點六公尺，
        足見被害人之機車原行駛於被告機車停等處之左後方，且被告機車倒地後係
        向右前方滑出無訛。
      (5)又由道路交通事故調查報告表、現場照片及證人劉文聲、吳坤儒之證述（見
        原審卷第五八頁反面），可見事故現場留有三處刮地痕：在上開路段北向
        南內側車道近雙白線處留有二段由左往右走向之刮地痕，起點距內、外側車
        道間之雙白實線０點五公尺，距被害人機車前輪軸心二點五公尺（如原審卷
        第四三頁下方及第四四頁上方照片，下稱Ｂ刮地痕）；在倒地之被告機車
        左後方之停止線前外車道延伸區，留有被告機車之刮地痕，起點距內、外側
        車道間雙白實線延伸線０點六公尺、距被告機車前輪軸心一點九公尺，其痕
        跡較輕而不明顯（如原審卷第四四頁下方照片，下稱Ａ刮地痕）；在被害
        人機車倒地位置之下方有二處被害人機車之刮地痕（如原審卷第四五頁下方
        照片，下稱Ｃ刮地痕）。又臺灣基隆地方法院檢察署檢察官於八十七年五月
        二十八日勘驗上開被告及被害人車輛損壞情形，發現被害人機車「前面檔泥
        板有撞擊痕跡，機車左側有刮痕」，被告機車「右側踏板有擦痕，機車右後
        方保險桿有撞擊痕跡，後車燈略有破損在右後方」（見勘驗筆錄附於八十七
        年度相字第一六二號卷宗第四頁），且被告機車之車牌左側有圓弧形之撞擊
        凹損痕跡（見原審卷第四七頁相片），被害人機車前輪胎面留有撞擊痕跡（
        見原審卷第四五頁下方照片）。可知，由上開機車之傾倒位置、方向、刮地
        痕走向及車輛毀損情形以觀，則Ａ刮地痕應為被告機車車身向右傾倒時，右
        側車身踏板處摩擦路面所形成；而Ｃ刮地痕應為被害人機車向左傾倒後，機
        車左側車體刮地所形成；且由Ｂ刮地痕可知，被害人機車應係在Ｂ刮地痕起
        點前即因車身向左傾倒並滑出，留下Ｂ刮地痕。再者，告訴人即被害人之母
        丙○○於原審中稱被害人當日欲往世新大學上課，途經七堵欲左轉汐止方向
        ，亦走內側車道，撞擊點在靠雙白線處等語，參諸證人劉文聲、吳坤儒證稱
        ：不可能是被害人之機車停在前方，遭被告之機車撞及後倒地，被告機車滑
        到前方，因被害人機車前輪有撞擊點，而車車牌有彎曲；又稱﹕三車之行進
        方向是依被告及乙○○之供述作判斷，根據被告大抵之說明及撞擊點研判，
        被告當時是行駛內側車道，被害人追撞被告機車車後人倒地後被貨車壓到等
        語（見偵查卷第三九頁、原審卷第五九頁）；證人即到場處理之員警簡佳峰
        亦證稱：「本件是在刮地痕之前已撞到了」等語（見原審卷第七四頁反面）
        ；證人即負責本件事故覆議鑑定之省府技正秦長禮亦證稱：「死者機車之刮
        痕在內車側，我們研判死者機車刮地痕起點往後推就是機車相撞點」等語（
        見原審卷第八九頁）。足見被害人機車原行駛在內側車道，並在近雙白線處
之Ｂ刮地痕前某處，以其機車前輪撞擊亦同在內側車道前方停等之被告機車
        車牌左側。是告訴人丙○○嗣後改稱被害人係在外側車道直行往世新大學，
        且撞擊部位係在被告機車右後方車燈及保險桿處，絕非左方車牌云云，尚不
        足採。
    3.查依道路交通事故調查報告表及現場照片，上開明德一路事故路段係雙向四車
      道，北往南為二車道，內側車道於事故當日並無禁行機車之限制，被告於停止
      線前之內側車道上因紅燈暫停等待左轉之行為並未違規：
      (1)證人劉文聲、吳坤儒證稱：「該內側車道未標示行車限制，但依交通安全規
        則，貨車要走外側車道，且該車道未有待轉區，故左轉機車要在內側車道待
        轉，等號誌變綠燈（對向車道為紅燈）時，左轉。該路口非二段式左轉，不
        須先到欲左轉的路口等待直行。（據你所言，應是丁○○停內側車道，大貨
        車以該車道行駛時，潘某未違規，係陳某違規？）是的。」（見偵查卷第七
        一頁反面）、「內側車道之機車可停在該處，該處也沒有禁行機車，故要左
        轉之機車可停在內側道待轉」等語（見原審卷第五九頁反面）。
      (2)證人即到場處理之員警江意成亦證稱：「當時的車道，外側可直行，內側可
        直行及左轉彎。當地號誌燈是紅、黃、綠及直行，只有紅燈而無直行燈時是
        完全禁行，綠燈是可直行、左轉，紅燈與直行燈亮是可直行不可左轉。潘某
        所停車道未噴紅燈直行專用，停在該處待左轉，應不違規」等語（見偵查卷
        第八六頁）。
      (3)證人即七堵派出所主管巫東榮亦證稱：「照常理，潘某停在內車道待轉，是
        正確的。因直行燈號誌是外側車道，大卡車要直行，應走外側車道，不能在
        內側車道按喇叭」等語（見偵查卷第八六頁）。
      (4)證人即基隆市警察局第三分局七堵派出所警員黃坤光亦稱﹕在此交叉路口，
        紅燈時內側車道為待轉專用車道，直行車輛應走外側道等語（見原審八十七
        年十一月三十日刑事勘驗筆錄附於原審卷第六九、七０頁）。
      (5)原審九十年四月三日至現場勘驗結果：「由明德一路與自治北街交叉路口至
        明德一路崇孝街口內側車道上並無禁行機車之標線，路旁亦無禁止機車行駛
        內側車道之標誌」，並製有刑事勘驗筆錄及現場照片六幀附卷可稽（見原審
        卷第二三六至二三八頁），是被告機車行駛中因遇紅燈暫停於內側車道等待
        左轉並非違規行為，亦堪認定。
    4.被告雖於偵查中供稱：「我從基隆要到汐止，在明德一路口要左轉，我等紅燈
      ，後來聽到後面有車按喇叭二聲，我往右靠，聽到有煞車聲，後來有機車撞到
      我的機車後方」等語；本件事故經送請臺灣省車輛行車事故覆議鑑定委員會覆
      議結果亦以﹕「潘君駕車遇紅燈暫停內側車道，雖受後行陳車按喇叭影響，惟
      向右避讓時，疏未注意右後來車，致撞肇事。周君駕車係正常行駛，遇左前之
      潘車右避，致躲避不及撞及潘車，屬無法防範，無肇事因素」，而認「丁○○
      駕駛重機車向右避讓陳車時未注意右後來車，為肇事次因。周棟無肇事因素。
      」；中華民國車輛交通事故鑑定技術研究學會鑑定結果亦以：「周棟駕重機車
      欲往臺北，行駛內快車道，遇紅燈未減速，超越大貨車未注意車前狀況，且違
      規超車未注意前車動態致追撞潘機車左後側，失控倒地遭大貨車輾壓致死。潘
      機車欲左轉往臺北遇紅燈停車待轉，遭違規之大貨車逼迫向右變換行向未注意
      右後方來車，致遭周車撞擊而肇事」，而認「丁○○：肇事次因（變換行向未
      注意）；周棟：肇事次因（未減速，違規超車，未注意車前狀況）」。惟查，
      被告迭於偵查、原審及本院訊問時供稱：伊聽到喇叭聲，從照後鏡發現有車從
      左後方駛來，伊想往右閃，但還沒閃，因從照後鏡發現有計程車從伊右邊駛過
      ，伊無應變空間，故尚停在原處，車本身未移動，僅車頭（把手、車輪等龍車
      部位）向右偏移，此時伊聽到煞車聲持續約一、二秒，伊車尾部即遭撞擊，因
      伊當時把手係往右偏，故被撞後機車即往右倒。伊未向右避讓，伊係將把手扶
      正，車往右靠等語（見相驗卷第四０頁反面、本院八十七年度交上訴字第四二
      號卷第三七頁正、反面、偵查卷第六五頁反面、原審卷第十六頁正、反面、第
      十七頁、本院九十年七月十六日、十二月三日訊問筆錄及十二月十八日審判筆
      錄）。核與乙○○供稱：伊確定當時未看到被告之機車移動等語（見偵查卷第
      六七頁正、反面、原審卷第三二頁、第一三六頁反面）相符。是被告聞乙○○
      所駕之大貨車之喇叭聲後，是否有向右移動機車之行為，已非無疑。又由被告
      機車之車損部位及被告與被害人機車之倒地位置以觀，苟被告曾向右移動機車
      ，致被害人因閃避不及而撞及，則被告機車之受損部位理應位於其機車之右側
      車身，而非車牌左側，且被告機車應無向右滑出並倒置於被害人機車右前方之
      理。參以被告遇紅燈而將機車暫停於臨停止線前之近雙白實線處等待左轉，已
      如前述，衡諸「機車無法向右橫行」之物理特性，苟被告向右移動機車位置，
      則其機車必駛越停止線，則其機車被撞擊地點應非內側車道近雙白線處之Ｂ刮
      地痕前某處。縱被告聞喇叭聲發現後有來車後，確有略將車身向右傾或車頭向
      右偏之避讓動作，亦屬瞬間正常之反應，被害人迅即自被告左後方撞上並因倒
      地而遭乙○○輾壓，實非被告所能注意或防範。是上開鑑定意見所稱被告未注
      意右後方來車而向右避讓致遭撞擊為肇事次因云云，即非可採。況證人劉文聲
      、吳坤儒亦證稱：「車（被告車）往右邊閃時，應注意後方有無來車，但後
      方車輛行車速度應不能過快，並須加注意前方路況。」、「依處理交通事故之
      判斷，潘某應無辜，因後有貨車按喇叭，不動，可能會被撞。」等語（見偵查
      卷第三九頁反面、第四０頁、第七一頁反面）；證人江意成亦證稱：「（被
      害人車）車不論是直行或左轉，都應注意車前狀況並保持一定的安全距離，至
      於潘某的車往右靠的幅度大小，是否會構成違規不清楚，但潘某是停車，後車
      應可注意到。」（見偵查卷第八六頁），證人巫東榮亦稱：「我想一般人像潘
      某被後車按喇叭而右移是正常的」等語（見偵查卷第八六頁），足見被告將機
      車向右靠係合理之駕駛行為，是被告對本件事故之發生應無過失甚明。
  (二)本院為期慎重，依職權調查下列證據，仍不能證明被告犯罪：
    1.本件事故經送請中央警察大學交通學系鑑定結果，以﹕「本案事故發生概可區
      ○○○○段究責，其一為甲、乙兩車（按分別指被害人、被告之機車）雖同為
      違規行駛內側車道，乙機車騎士接收後方來車之喇叭聲警示，亦應為甲機車騎
      士所同時接收，甲機車騎士對於前方狀況應充分注意加以應變（安全跟車距離
      不足），而乙機車之偏閃角度並不大，甲機車駕駛之所以應變不及有受丙車（
      按指乙○○之大貨車）超越之影響，故本階段事故發生在於甲機車騎士周棟為
      （按應係「未」之誤）充分注意車前狀況與保持安全距離，受丙超越影響反應
      不及而撞及乙機車。」而認「雖分兩階段究責，但其事故發生係在剎那時間，
      無丙車之違規超越影響，則不生甲車之應變不及之結果；無甲車之疏於注意車
      前狀況、應變不及則無倒地被輾壓之結果。故本案甲、乙兩機車屬前後關係，
丙車之示警應為甲、乙機車騎士所同時接受，乙機車騎士在前做避讓應屬合理
      之動作，甲機車因受丙車超越影響與疏於注意車前狀況，應變不及而撞及乙機
      車，應與丙車未充分減速、違規跨越中心分向限制線行駛、與被超越車輛保持
      安全間隔，同為肇事因素，而乙機車在前停等聞喇叭聲做適當避讓，可無肇事
      因素。」（見中央警察大學九十年十一月二十日（九十）校科字第九００四０
      五二號鑑定書）。本件鑑定經鑑定機關三度前往現場勘驗（見鑑定報告第七頁
      ）經綜合卷內相關資料，重建事故現場情形，作詳細之分析、比對結果，亦認
      被告無肇事因素，應可採信。
    2.綜上，被告駕駛機車行駛於明德一路內側車道，因遇紅燈而暫停於內側車道待
      轉時聞喇叭聲後縱有略將機車向右偏閃之行為，核屬瞬間正常之反應，被害人
      迅即自被告左後方撞上並因倒地而遭乙○○輾壓，實非被告所能注意或防範。
      與本件事故之發生並無相當因果關係，自不應令負過失致死之罪責。
  (三)原審未針對卷附之證據詳加推敲，遽論被告過失致死罪責，尚有未洽，被告上訴
    指摘原判決不當，為有理由，自應由本院撤銷改判，並諭知被告無罪之判決。檢
    察官上訴指被告過失明顯，否認犯行且未與被害人和解，認原審諭知被告有期徒
    刑六月尚不足以懲其惡性等語，雖無理由，然判決既經本院撤銷，無再駁回檢察
    官上訴之必要，併此敘明。
三、適用之法條：刑事訴訟法第三百六十九條第一項前段、第三百六十四條、第三百
    零一條第一項。
中      華      民      國    九十      年     十二     月    三十一    日
                              台灣高等法院刑事第七庭
                                  審判長法  官  吳  啟  民
                                        法  官  施  俊  堯
                                        法  官  林  瑞  斌
右正本證明與原本無異。
不得上訴。
                                        書記官  丁  淑  蘭
中    華    民    國      九十一  年        一      月        二        日


司法院資訊處製作；財團法人民間司法改革基金會備份。
